【裁判字號】    97,簡上,1516
【裁判日期】    980219
【裁判案由】    過失傷害
【裁判全文】
臺灣板橋地方法院刑事判決            97年度簡上字第1516號
上  訴  人
即  被  告  甲○○
上列上訴人即被告因傷害案件，不服本院中華民國97年11月24日
97年度簡字第6462號第一審判決（聲請簡易判決處刑案號：97年
度偵字第11932 號），提起上訴，本院管轄之第二審合議庭判決
如下：
    主  文
原判決撤銷。
甲○○傷害人之身體，處拘役貳拾伍日，如易科罰金，以新臺幣
壹仟元折算壹日。
    事  實
一、甲○○於民國96年8 月13日上午11時50分許，在臺北縣土城
    市○○路19號1 樓「東北味燒餅店」之工作處所，因細故與
    同事乙○○發生爭執，竟隨手自工作處所之廚房內，拿起不
    詳人所有之菜刀1 把（未扣案）朝乙○○揮舞，乙○○亦隨
    之持掃把與之對峙，嗣因乙○○所持之掃把遭甲○○奪走，
    乙○○即轉身跑離現場，不料，甲○○竟基於傷害之故意，
    持菜刀自後追趕並劃傷乙○○之後腦勺頭皮及後頸部，乙○
    ○遂轉身欲奪取甲○○所持之菜刀，二人進而扭打互毆，甲
    ○○因此再以菜刀劃傷乙○○之手部，致乙○○受有頭部外
    傷、頭皮撕裂傷及左手撕裂傷之傷害，而乙○○將菜刀奪下
    之際，亦以菜刀劃傷甲○○之手掌，致甲○○受有左手掌撕
    裂傷合併肌肉斷裂、左第五指撕裂傷合併肌腱斷裂、右手掌
    撕裂傷合併肌肉斷裂、右第五指撕裂傷及動脈斷裂等傷害（
    乙○○所涉傷害部分，業經本院以96年度易字第3265號判處
    拘役20日確定）。
二、案經乙○○訴請臺灣板橋地方法院檢察署檢察官偵查後聲請
    以簡易判決處刑。
    理  由
壹、證據能力部分
    按被告以外之人於偵查中向檢察官所為之陳述，除顯有不可
    信之情況者外，得為證據，刑事訴訟法第159 條之1 定有明
    文。查，證人乙○○於偵查中所為之陳述，業經具結，且無
    顯不可信之情形，自得為證據。
貳、實體部分：
一、訊據被告甲○○矢口否認有何傷害之犯行，辯稱：當天中午
    休息時間，乙○○將伊叫到沒有人的樓梯間，問伊早上是否
    在耍老大，伊有回說大家好好講，乙○○就徒手打伊肚子，
    接著要踢伊沒有踢到，伊就跑到廚房拿菜刀嚇阻乙○○不要
    過來，接著乙○○就拿起掃帚要攻擊伊，伊向前把掃帚抓住
    ，乙○○也用雙手搶伊的菜刀，伊就用雙手護著菜刀，過程
    中，乙○○有跌倒，好像有撞到菜刀，伊並沒有用菜刀砍乙
    ○○，後來菜刀就被乙○○搶走了云云。
二、經查：
  (一)上揭犯罪事實，業經證人乙○○於本院審理中具結證稱：那
    天中午我跟被告發生爭執，我們只是吵架，吵架之後他就跑
    到廚房拿工作用菜刀在我面前對我揮舞，我就隨手拿掃把叫
    他把菜刀放下，他不理，左手過來搶走我的掃把，而且拿刀
    朝我揮過來，然後我就往外跑他又追過來，他在追我的時候
    就從後面砍傷我，砍到我的頭部，我就回過頭來搶他的菜刀
    ，之後兩人就發生扭打，兩人都有倒在地上，後來我有把他
    的菜刀搶過來，站起來之後丟到旁邊，兩人繼續空手互毆，
    後來因為社區其他住戶下來斥喝，我們才停止；後腦是被他
    砍的，手部的傷是搶菜刀時造成的；被告砍我的時候我覺得
    痛，但是不知道傷勢如何，我覺得痛之後就馬上回頭等語綦
    詳（見本院98年2 月12日審判筆錄第4 頁），且觀諸證人乙
    ○○所受之傷害為頭部外傷、頭皮撕裂傷及左手撕裂傷，其
    中頭部外傷之受傷部位係在後腦勺左下方及後頸部，刀傷之
    長度至少10公分以上，此有廣川醫院診斷證明書1 紙及證人
    乙○○受傷照片2 張在卷可佐，倘如被告所言，證人乙○○
    頭部之傷害可能係雙方在搶奪菜刀之過程中不慎造成，衡情
    ，以當時被告與證人乙○○係面對面在搶奪菜刀，該把菜刀
    原本並係拿在被告之右手，是在雙方搶奪菜刀之過程中，菜
    刀之位置應係在被告與證人乙○○二人之間，此時證人乙○
    ○因搶奪菜刀可能受傷之部位應係在手部或身體正面部分，
    豈有越過證人乙○○之身體正面而不慎劃傷證人乙○○後腦
    勺及後頸部之可能，反之，倘如證人乙○○所言，被告係自
    後追趕並以菜刀劃傷其頭部，則此時證人乙○○可能受傷之
    部位即係在後腦勺及後頸部，此恰與證人乙○○頭部、頸部
    受傷之位置及型態相符，是由此等刀傷之位置及型態而言，
    證人乙○○證述係遭被告自後追趕時劃傷一節，應屬可信。
    至被告雖一再以證人乙○○之證述前後不一，指稱證人乙○
    ○之證述係不可採云云，惟觀諸證人乙○○歷次所述，其於
    偵查中證稱：96年8 月13日早上11點50分許在臺北縣土城市
    ○○路19號1 樓，該處是我與甲○○工作的燒餅店，在當天
    早上6 點多甲○○曾斥責我，到11點50分時我就質問被告早
    上為何罵我，被告就說不然你要怎樣，之後被告就到廚房拿
    菜刀砍我後腦，我就奪被告的菜刀，然後在奪取的過程中我
    們就互相毆打，雙方都受傷，我是受頭部外傷、撕裂傷，手
    也有受傷等語（見偵查卷第16頁），是證人乙○○於偵查中
    即曾表示被告係「拿菜刀砍我後腦」，不過就如何遭砍後腦
    之過程未加以詳細描述而已，故證人乙○○於偵查中之證述
    情節與本院審理中之證述情節並無不符之處，不過係就過程
    之描述較為簡略而已，被告執此辯稱證人乙○○之證述係不
    實在一節，自無可採。
  (二)再者，證人王立皓於本院另案刑事案件即96年度易字第3265
    號審理中固僅證稱：到了中午休息時，大家各自去休息，就
    我看到的，那天我要去買中餐，我已經到店外去了，我走了
    一段，店裡面的一個員工叫我回來，說他們二人在後面扭打
    ，我趕到現場時，我看到乙○○把甲○○手上的刀子奪下等
    語（見偵查卷第29頁），而未提及被告持菜刀自後追趕證人
    乙○○並劃傷證人乙○○後腦勺之情節，惟證人王立皓既係
    在被告與證人乙○○已發生衝突一段時間後，始經其他人通
    知返回現場，並未自始在場目擊完整之衝突過程，是其未目
    睹本件衝突前段被告持菜刀追趕證人乙○○並劃傷證人乙○
    ○，自不足證明被告並未持菜刀自後劃傷證人乙○○之頭部
    ，附予敘明。
  (三)又按正當防衛必須對於現在不法之侵害始得為之，侵害業已
    過去，即無正當防衛可言，至彼此互毆，又必以一方初無傷
    人之行為，因排除對方不法之侵害而加以還擊，始得以正當
    防衛論，故侵害已過去後之報復行為，與無從分別何方為不
    法侵害之互毆行為，均不得主張防衛權，最高法院著有30年
    上字第1040號判例可資參照。而依據被告於本院訊問時供述
    之情節，其遭乙○○毆打後既已逃走，顯然縱使乙○○對被
    告不法侵害在先，惟該不法侵害亦已過去，揆諸上開判例意
    旨，被告自無再主張正當防衛之餘地。綜上，被告所辯上情
    ，洵屬卸責之虛詞，均無可採。
三、核被告甲○○所為，係犯刑法第277 條第1 項之普通傷害罪
    。又被告係自後追趕乙○○時，持刀劃傷乙○○之後腦勺及
    後頸部，已如前述，以該菜刀係金屬鑄鐵製成，刀刃鋒利，
    持之砍向他人之頭部，會造成他人受傷之結果，應為被告所
    明知，被告明知上情，竟仍以菜刀砍向乙○○，是被告於主
    觀上應係具有傷害之確定故意，檢察官聲請簡易判決處刑書
    認被告係防衛過當，觸犯刑法第284 條第1 項前段之過失傷
    害罪云云，容有未洽。惟法院依簡易判決處刑，不受檢察官
    聲請書所記載應適用法條之拘束，此觀之刑事訴訟法第454
    條第1 項第3 款、第2 項之規定反面解釋即明，蓋簡易判決
    應記載應適用之法條，如與檢察官聲請書之記載相同者，固
    得予以引用，反之，如法院認應適用之法條與聲請書之記載
    不同，即應於簡易判決中加以記載；是以刑事訴訟法第7 編
    關於簡易程序之規定，雖無準用同法第300 條之明文，惟法
    院仍得於踐行告知變更罪名之程序後，依審理結果於簡易判
    決中認定應適用之法條（臺灣高等法院暨所屬法院89年法律
    座談會刑事類提案第48號研討意見參考）。原審於97年10月
    21日訊問被告時，已當庭告知其所犯罪名可能變更為刑法第
    277 條第1 項之普通傷害罪，並詢問被告對此有無意見，已
    足保障被告之防禦權，揆諸上開說明，自得在前述二罪其基
    本社會事實同一之前提下，依本院審理結果逕行以普通傷害
    罪論處（惟刑事訴訟法第449 條以下所規範之簡易程序，並
    未準用同法第300 條之規定，本院得自行認定應適用法條，
    乃依同法第454 條第1 項第3 款、第2 項之規定而來，故本
    案「應適用法條欄」毋須援引刑事訴訟法第300 條，附此敘
    明）。
四、原審經審理結果，認被告罪證明確，予以論科，固非無見，
    惟查，被告於主觀上應係具有傷害之確定故意而非僅不確定
    故意甚明，已如前述，原審認被告於主觀上僅具有傷害之不
    確定故意，自有未洽。被告上訴否認犯罪，雖無理由，惟原
    審判決既有上開可議之處，仍應由本院合議庭予以撤銷改判
    。爰審酌被告僅因細故即持刀傷人，理性溝通能力實有不足
    ，事後又否認犯行，未與告訴人乙○○達成和解，態度不佳
    ，暨其素行、智識程度、犯罪之動機、目的、告訴人乙○○
    所受傷勢等一切情狀，量處如主文第2 項所示之刑，並諭知
    易科罰金之折算標準。至被告持以傷害乙○○之菜刀1 支並
    非被告所有，已經被告供陳在卷，又非違禁物，爰不併予宣
    告沒收，附此敘明。
據上論斷，應依刑事訴訟法第455 條之1 第1 項、第3 項、第
369 條第1 項前段、第364 條、第299 條第1 項前段，刑法第
277 條第1 項、第41條第1 項前段，刑法施行法第1 條之1 ，判
決如主文。
本案經檢察官李巧菱到庭執行職務。
中    華    民    國    98    年    2     月    19    日
                  刑事第十二庭  審判長法  官  白光華
                                      法  官  楊志雄
                                      法  官  曾淑娟
上列正本證明與原本無異。
不得上訴。
                                      書記官  謝雪紅
中    華    民    國    98    年    2     月    20    日
附錄本案論罪科刑法條
中華民國刑法第277條
傷害人之身體或健康者，處3 年以下有期徒刑、拘役或1 千元以
下罰金。
犯前項之罪因而致人於死者，處無期徒刑或7 年以上有期徒刑；
致重傷者，處3 年以上10年以下有期徒刑。


司法院資訊處製作；財團法人民間司法改革基金會備份。
